【裁判字號】    95,重訴,15
【裁判日期】    950810
【裁判案由】    損害賠償
【裁判全文】
臺灣彰化地方法院民事判決              95年度重訴字第15號
    原      告  丁○○兼謝丁.
                庚○○謝丁財.
                戊○○謝丁財.
    兼  共  同
    訴訟代理人  己○○兼謝丁.
    被      告  乙○○
                        巷8號.
                甲○○
    兼  上一人
    訴訟代理人  丙○○
上列當事人間請求損害賠償事件，原告提起刑事附帶民事訴訟（
94年度交重附民字第24號），經本院刑事庭裁定移送前來，本院
於民國95年7月25日言詞辯論終結，判決如下：
    主  文
被告應連帶給付原告新臺幣拾壹萬柒仟捌佰零壹元，及自民國
九十五年一月十二日起至清償日止，按週年利率百分之五計算之
利息。
原告其餘之訴駁回。
訴訟費用由被告連帶負擔百分之二，另由原告丁○○、己○○各
負擔百分之九，餘由原告共同負擔。
本判決第一項得假執行；但被告如以新臺幣拾壹萬柒仟捌佰零
壹元為原告供擔保後，得免為假執行。
原告其餘假執行之聲請駁回。
    事實及理由
一、前原告謝丁財已於訴訟繫屬中即民國95年6 月17日死亡，其
    繼承人為丁○○、庚○○、戊○○、己○○等4 人，有死亡
    證明書、繼承系統表、戶籍謄本在卷為據，是丁○○、庚○○、戊○○、己○○於95年7 月25日具狀聲明承受訴訟，核
    與民事訴訟法第175 條第1 項規定相符，應予准許。
二、原告起訴主張：被告乙○○於民國93年12月8 日上午9 時許
    ，騎乘車牌號碼TTL-843 號輕型機車（下稱Ａ車），附載其
    友人施芳寧，途經彰化縣大村鄉○○路○ 段時，不慎疏失撞
    及原告之被繼承人謝丁財所騎乘之車牌號碼KXZ-466 號重型
    機車（下稱Ｂ車），致謝丁財受有重傷害，並因而呈現植物
    人狀態，業經鈞院以94年度禁字第43號裁定宣告為禁治產人
    在案，被告乙○○所涉刑事部分，並經判決有罪確定在案。
    謝丁財遭受上述重傷害後，為使能有基本生存所需之醫療、
    看護費用，以第1 年所花費之合計數推估每年費用約需新臺
    幣（下同）1,700,000 元，為此謝丁財以車禍日起請求5 年
    之醫療、看護費用計8,500,000 元。另謝丁財為家中長輩，
    遭此重傷害後，家中頓失方向，一家人陷入愁城，故原告丁○○、己○○、謝丁財各請求賠償精神慰撫金（依序）1,17
    0,000 元、1,160,000 元、1,170,000 元。又被告乙○○於
    行為時未滿20歲，被告丙○○、甲○○為其法定代理人，依
    法應負連帶賠償責任。再者，謝丁財於本件訴訟繫屬後，已
    於95年6 月17日死亡，其得請求之損害賠償應由原告共同繼
    承。爰依侵權行為、繼承法律關係，請求被告連帶賠償上開
    金額等語。並聲明：(一)被告應連帶給付原告12,000,000元（
    其中就謝丁財損害部分應給付9,670,000 元，就原告丁○○
    損害部分給付1,170,000 元，就原告己○○損害部分給付1,
    160,000 元），及自附帶民事起訴狀繕本送達最後一位被告
    之翌日起至清償日止，按週年利率百分之五計算之利息；(二)
    原告願供擔保請准宣告假執行。
三、被告以：原告丁○○、己○○為被害人謝丁財之配偶、兒子
    ，並非侵權行為之被害人，其請求精神慰撫金並不適格。另
    原告並未實際聘僱看護，且本件車禍，被告乙○○雖有過失
    ，惟謝丁財亦與有過失，雙方之過失比例以車禍覆議鑑定結
    果為準，故依法應減輕被告之賠償金額等語置辯。並聲明：
    (一)原告之訴及假執行之聲請均駁回；(二)如受不利之判決，願
    供擔保請准免為假執行。
四、被告乙○○於上開時間騎乘Ａ車行經上開肇事地點，煞車減
    速並向右變換偏入慢車道時，疏未注意右後方直行來車，並
    與其保持安全距離讓其先行，不慎擦撞亦疏未充分注意車前
    狀況之被害人謝丁財所騎乘之Ｂ車，致謝丁財受有頭部外傷
    併顱內出血、右側肋骨閉鎖性骨折之傷害，經送醫急救，進
    行氣管切除手術後，仍受有神智不清、四肢癱瘓之重傷害，
    並因而呈現植物人狀態而經本院以94年度禁字第43號裁定宣
    告為禁治產人，及被告乙○○所涉本件過失重傷害刑事部分
    ，業經臺灣高等法院臺中分院95年度交上易字第127 號（即
    本院94年度交易字第157 號）判決判處有期徒刑6 月確定等
    事實，為兩造所不爭，並有原告提出之照片五幀足稽，復經
    本院調取上開禁治產宣告事件及刑事案件卷宗核閱屬實。又
    本件車禍經檢察官於偵查中送請臺灣省車輛行車事故覆議鑑
    定委員會鑑定結果，亦同此認定，並認被告乙○○為肇事主
    因，謝丁財為肇事次因等情，有該委員會覆議意見書附卷可
    憑，兩造對於覆議鑑定結果亦不爭執，並同意依此覆議鑑定
    結果認定兩造之過失比例。足見被告乙○○對於本件車禍之
    發生確有上開過失，且其過失與謝丁財受重傷害間，具有相
    當因果關係，是被告乙○○對於本件事故應負過失責任，已
    堪認定。
五、按因故意或過失不法侵害他人之權利者，負損害賠償責任，
    汽車、機車或其他非依軌道行駛之動力車輛，在使用中加損
    害於他人者，駕駛人應賠償因此所生之損害，無行為能力人
    或限制行為能力人，不法侵害他人之權利者，以行為時有識
    別能力為限，與其法定代理人連帶負損害賠償責任，民法第
    184 條第1 項前段、第191 條之2 前段、第187 條第1 項前
    段分別定有明文。查本件車禍之發生，被告乙○○應負過失
    責任，已如前述，又被告乙○○行為時係未滿20歲之限制行
    為能力人，被告丙○○、甲○○為其法定代理人，此有戶籍
    謄本可憑，則被告丙○○、甲○○對於被告乙○○之過失行
    為，自應負連帶賠償責任。準此，原告依據侵權行為、繼承
    法律關係，請求被告連帶賠償被害人謝丁財所受損害，自屬
    於法有據。茲應審究者係被害人所受之損害額為何？分述如
    下：
  (1)按不法侵害他人之身體或健康者，對於被害人因此喪失或減
    少勞動能力或增加生活上之需要時，應負損害賠償責任，民
    法第193 條第1 項規定甚明。又按因親屬受傷，而由其他親
    屬代為照顧起居所付出之勞力，並非不能評價為金錢，只因
    兩者身分關係密切而免除支付義務，此種親屬基於身分關係
    之恩惠，自不能加惠於加害人。故由親屬看護時，雖無現實
    看護費之支付，但應衡量及比照僱用外人看護情形，認被害
    人受有相當於看護費之損害，核屬增加生活上需要之部分，
    自得請求賠償。玆將原告請求之各項增加生活上需要之部分
    審酌如下：
    看護費：謝丁財受傷後迄至95年6 月17日死亡前，均呈現
      四肢癱瘓之植物人狀態，必須由原告己○○及其配偶、子
      女24小時輪流看護，為其抽痰、化痰及灌食等情，為兩造
      所不爭，則謝丁財縱使實際上未聘僱外人充當看護，然其
      由親屬看護仍應比照僱用外人看護情形，認謝丁財受有相
      當於看護費之損害，自得請求賠償。而兩造對於看護費之
      給付標準、起訖時間，已同意自93年12月8 日謝丁財受傷
      日起至95年6 月17日謝丁財死亡日止，按每日2,000 元計
      算，故原告（共同繼承；下同）就此部分得請求之損害賠
      償金額為1,114,000元（2,000元×557日）。
    住院回診車馬費：兩造對於車馬費之給付標準、起訖時間
      ，已同意自93年12月8 日謝丁財受傷日起至95年6 月17日
      謝丁財死亡日止，按每月3,600 元計算，故原告就此部分
      得請求之損害賠償金額為48,027元（3,600 元×24/31 ＋
      3,600元×12＋3,600元×17/30 ；元以下四捨五入）。
    衛生紙、濕紙巾、尿布、伙食費、醫療器材、日常用品、
      其他部分：兩造對於衛生紙、濕紙巾、尿布、伙食費、醫
      療器材、日常用品、其他部分之給付標準、起訖時間，已
      同意自93年12月8 日謝丁財受傷日起至95年6 月17日謝丁
      財死亡日止，依序各按每月885 元、1,986 元、2,187 元
      、4,500 元、3,800 元、1,000 元、2,350 元計算（以上
      七部分每月合計16,708元），故原告就此七部分得請求之
      損害賠償金額合計為222,899 元（16,708元×24/31 ＋16
      ,708 元 ×12＋16,708元×17 /30；元以下四捨五入）。
    醫藥費：兩造對於醫藥費之給付標準、起訖時間，已同意
      自93年12月8 日謝丁財受傷日起至95年6 月17日謝丁財死
      亡日止，按秀傳紀念醫院收據扣除健保給付後之自付額計
      算。而依秀傳紀念醫院檢送之收據及原告事後補提出而為
      被告所不爭執之該醫院收據統計結果，此期間全部醫藥費
      自付額合計為69,076元。故原告就此部分得請求之損害賠
      償金額為69,076元。
  (2)次按不法侵害他人之身體、健康、名譽、自由、信用、隱私
    、貞操，或不法侵害其他人格法益而情節重大者，被害人雖
    非財產上之損害，亦得請求賠償相當之金額，前項請求權，
    不得讓與或繼承，但以金額賠償之請求權已依契約承諾，或
    已起訴者，不在此限，民法第195 條第1 項、第2 項分別定
    有明文。查被害人謝丁財因本件車禍致受有重傷害，因而四
    肢癱瘓並呈植物人狀態，必須由家屬24小時輪流看護，為其
    抽痰、化痰及灌食，其長期所受身體、精神上之痛苦，實難
    以言喻，被害人謝丁財自得依據上開規定，請求賠償非財產
    上之損害。此部分請求權原不得供為繼承之標的，惟因此部
    分金額賠償之請求權已據謝丁財於生前起訴，故謝丁財於起
    訴後雖已死亡，其繼承人仍得依法繼承此部分之請求權，殆
    無疑義。準此，原告請求賠償此部分之非財產上之損害，誠
    屬有據。惟慰撫金數額之認定，除依當事人所受身體上及精
    神上痛苦程度及所造成之影響予以衡量外，尚須斟酌雙方之
    身分、資力與加害之程度及各種情形以資核定。查謝丁財係
    日據時代國小畢業，本件車禍發生前即已無工作，在家幫忙
    照顧小孩、處理家事，另被告丙○○係高工畢業，目前受僱
    為鐵工，月薪約30,000元至31,000元，被告乙○○目前就學
    中（二技），無收入，至被告甲○○則係高商畢業，目前為
    家庭主婦，無工作，無收入等情，為兩造所陳明，並為兩造
    所不爭。本院斟酌被害人謝丁財及被告之教育程度、身分、
    地位、經濟狀況（含參酌稅務電子閘門財產所得調件明細表
    所示財產資料）及被害人謝丁財所受痛苦之程度等一切情狀
    ，認原告請求非財產上損害（就謝丁財受損害部分）即精神
    慰撫金1,170,000 元，尚嫌過高，應核減為1,000,000 元為
    適當。
  (3)至原告丁○○、己○○雖另依上開規定請求被告各連帶給付
    原告丁○○、己○○精神慰撫金1,170,000 元、1,160,000
    元云云，然查上開規定得請求精神慰撫金者，限於身體、健
    康等法益受侵害之被害人，原告丁○○、己○○並非本件車
    禍受侵害法益之被害人，其依據上開規定請求精神慰撫金，
    自屬無據，不應准許。
  (4)綜上所述，被害人謝丁財所受之損害額合計為2,454,002 元
    。
六、按損害之發生或擴大，被害人與有過失者，法院得減輕賠償
    金額或免除之，民法第217 條第1 項已有明文。查本件被告
    乙○○雖有過失，惟被害人謝丁財亦疏未充分注意車前狀況
    ，而為肇事次因，已如前述，則謝丁財對於本件車禍之發生
    ，屬與有過失，堪可認定。本院審酌雙方對於事故發生原因
    力之強弱與過失程度之輕重，認被告乙○○與被害人謝丁財
    應分別負擔百分之七十、百分之三十之責任，方屬公允。故
    經過失相抵減輕被告乙○○百分之三十之過失責任後，原告
    就謝丁財所受損害得請求之金額為1,717,801 元（元以下四
    捨五入）。
七、末按強制汽車責任保險法第30條規定，保險人依本法規定給
    付之保險金，視為加害人或被保險人損害賠償金額之一部分
    ，加害人或被保險人受賠償請求時，得扣除之。查謝丁財於
    本件車禍後，已依強制汽車責任保險法規定，領取保險給付
    1,400,000 元之事實，為兩造所不爭，則謝丁財所受上開保
    險金，自應自原告請求賠償之金額中扣除之。準此，本件經
    扣除1,400,000 元後，原告得請求被告連帶賠償之金額為31
    7,801 元。
八、從而，原告基於侵權行為、繼承法律關係，請求被告連帶給
    付原告317,801 元，及自附帶民事起訴狀繕本送達最後一位
    被告之翌日即95年1 月12日起至清償日止，按週年利率百分
    之五計算之利息為有理由，應予准許。至原告逾此部分之請
    求（含原告丁○○、己○○各別單獨請求之精神慰撫金部分
    ），則為無理由，應予駁回。
九、本判決所命給付之金額未逾500,000 元，爰依職權宣告假執
    行。惟被告陳明願供擔保，聲請免為假執行，本院核無不合
    ，爰酌定相當擔保金額准許之。至原告敗訴部分，其訴既已
    駁回，其假執行之聲請亦失所附麗，應併予駁回。
十、本件事證已臻明確，兩造其餘攻擊或防禦方法，經核與本件
    判決結果並無影響，毋庸一一論述，併予敘明。
十一、訴訟費用負擔之依據：民事訴訟法第79條、第85條第1 項前
    段、但書、第2 項。
中    華    民    國    95    年    8     月    10    日
                  民事第二庭  法  官     陳連發
以上正本係照原本作成。
如對本判決上訴，須於判決送達後20日內向本院提出上訴狀。
中    華    民    國    95    年    8    月    10    日
                               書記官    彭月美


司法院資訊處製作；財團法人民間司法改革基金會備份。
